【裁判字號】    99,訴,337
【裁判日期】    990720
【裁判案由】    殺人未遂
【裁判全文】
臺灣雲林地方法院刑事判決               99年度訴字第337號
公  訴  人  臺灣雲林地方法院檢察署檢察官
被      告  甲○○
指定辯護人  陳呈雲律師
上列被告因殺人未遂案件，經檢察官提起公訴（99年度偵緝字第
125 號），本院判決如下：
    主  文
甲○○共同傷害人之身體，累犯，處有期徒刑年陸月。
    事  實
一、甲○○前因公共危險案件，經本院以96年度交訴字第54號判
    決應執行有期徒刑7 月，甫於民國97年7 月31日縮刑期滿執
    行完畢。於98年3 月16、17日某時，因工作上之緣故，與當
    時亦任職堡隆鷹架公司（下稱堡隆公司）之同事丙○○發生
    爭執，堡隆公司老闆因此要求甲○○暫時在家休息。甲○○
    為此心生不滿，而於同年3 月18日，在不詳地點，與乙○○
    （另經檢察官偵辦中）喝酒時，抱怨與丙○○間發生之糾紛
    等情後，竟與乙○○共同基於傷害之犯意聯絡，由甲○○騎
    乘車牌號碼不詳之機車，搭載攜帶以黑布包裹尖刀（尖刃、
    長度約50公分）之乙○○，一同前往堡隆公司所承租位於雲
    林縣麥寮鄉○○村○○路173 巷85號之員工宿舍，欲找丙○○理論。嗣於98年3 月18日18時30分許，甲○○進入上開公
    司宿舍，即對丙○○說：「昨天你不是很囂張？」等語，並
    辱罵三字經。在場另名同事丁○○見狀，隨即轉身至樓梯口
    叫樓上之同事戊○○下樓幫忙。丙○○回以不想再談後，甲○○隨即以手肘圈住丙○○頸項，丙○○掙脫之際，仍遭甲○○拐倒在地，甲○○同時對乙○○說：「給他死」等語，
    乙○○旋抽出以黑布包裹之上開刀械，朝當時被拐倒在地之
    丙○○頭部揮砍，因丙○○以右手格擋，而遭砍傷右手肘。
    當丁○○回到一樓客廳時，看見丙○○右手肘遭砍傷流血，
    與甲○○於辦公桌前拉扯，此時丙○○欲自前門逃走，惟遭
    乙○○攔阻，而下樓之戊○○見場面混亂，上前勸阻，詎甲○○卻說：「給他死、給他死」，要乙○○追砍丙○○，丁○○見狀則自後拉扯欲將丙○○帶離現場時，丙○○失去平
    衡身體向後倒坐，乙○○則持刀由上往下朝丙○○揮砍，砍
    傷其左臉頰、右手及右大腿。隨後丙○○為丁○○拖往後方
    儲藏室躲藏，而乙○○砍傷丙○○後退回客廳，即與甲○○
    共乘機車離開現場。黃永助、戊○○則緊急將丙○○送醫，
    查知丙○○受有左臉深部撕裂傷12×3 ×2 公分，右手深部
    撕裂傷2 處各6 公分合併肌腱斷裂、右大腿撕裂傷4 公分等
    傷害。
二、案經丙○○訴由雲林縣警察局臺西分局報告臺灣雲林地方法
    院檢察署檢察官偵查起訴。
    理  由
一、關於證據能力部分：
  (一)按被告以外之人於審判外之言詞或書面陳述，除法律有規定
    者外，不得作為證據，刑事訴訟法第159 條第1 項定有明文
    。惟被告以外之人於偵查中向檢察官所為之陳述，除顯有不
    可信之情況者外，得為證據；被告以外之人於審判外之陳述
    ，雖不符刑事訴訟法第159 條之1 至第159 條之4 規定得為
    證據之情形，而經當事人於審判程序同意作為證據，法院審
    酌該言詞陳述或書面陳述作成時之情況，認為適當者，亦得
    為證據，刑事訴訟法第159 條之1 第2 項及第159 條之5 第
    1 項分別定有明定。
  (二)經查，告訴人丙○○於警詢及偵查中之證述、目擊證人丁○○、戊○○於偵查中之證述、告訴人丙○○之童綜合醫療社
    團法人童綜合醫院98年4 月2 日第225380號一般診斷書、童
    綜合醫療社團法人童綜合醫院98年7 月15日童醫字第0925號
    函、丙○○之童綜合醫院病歷1 份及轉診救護紀錄、轉診單
    等資料、財團法人彰化基督教醫院二林分院98年7 月15日98
    彰基二字第098070019 號函及丙○○之病歷資料，雖均屬被
    告甲○○以外之人於審判外之言詞或書面陳述，然經被告與
    檢察官同意作為證據使用，復經本院審酌該言詞或書面陳述
    作成時之情況，亦無不當或有何顯不可信之情形，依上開規
    定，應認具有證據能力，得作為本件證據使用。
二、訊據被告固坦承有於98年3 月16、17日某時，因工作關係與
    丙○○發生爭執，並於98年3 月18日沒有工作休息時，去找
    朋友乙○○喝酒聊天吐苦水，抱怨工人丙○○不好帶等情，
    當天晚間18時30分許，騎機車搭載乙○○一同前往堡隆公司
    位於雲林縣麥寮鄉○○村○○路173 巷85號之員工宿舍，進
    入該處一樓客廳有向丙○○理論，說「昨天你是不是很囂張
    」等語，當時是乙○○持刀砍傷告訴人丙○○；其在場有喊
    「給他死」等語之事實，惟矢口否認有何共同傷害之犯行，
    並辯稱：其當天是到公司借錢與借廁所，雖有向告訴人丙○○理論，但之後就直接去上廁所，是乙○○自己要嚇丙○○
    ，並持刀砍傷丙○○，其上完廁所出來，丙○○已經受傷，
    其當時因為看到乙○○也受傷流血，情緒一時激動才說「給
    他死、給他死」等語，當天並不知道乙○○有攜帶刀械云云
    。經查：
  (一)被告確實與乙○○共犯上開罪行：
    1.被告甲○○於98年3 月16、17日某時，因工作關係與告訴
      人丙○○發生爭執。被告於98年3 月18日18時30分許，被
      告騎乘機車搭載乙○○一同前往堡隆公司之員工宿舍，當
      時丙○○與丁○○在一樓客廳，被告甲○○即對告訴人丙○○說：「昨天你不是很囂張？」等語而發生口角，丙○○回以不想再談後，被告甲○○隨即以手肘圈住丙○○頸
      項，將丙○○拐倒在地，並對其朋友即乙○○說：「給他
      死」等語，乙○○即抽出以黑布包裹之上開刀械（長約50
      公分，狀似尖刃），朝當時被拐倒在地之丙○○頭部揮砍
      ，因丙○○以手格擋而遭砍傷右手肘受傷流血，被告仍與
      丙○○拉扯，在場同事丁○○與下樓察看之同事戊○○進
      行勸阻，丙○○欲自前門逃走，則遭乙○○攔阻，丁○○
      見狀則自後方拉扯欲將丙○○帶離現場時，丙○○失去平
      衡身體向後倒坐，被告甲○○又說：「給他死、給他死」
      等語，乙○○再度逼近丙○○，持刀由上往下揮砍，砍傷
      丙○○之左臉頰及右大腿，丙○○即被丁○○拖往後方儲
      藏室躲藏，而乙○○與被告甲○○騎乘機車離開現場後，
      丁○○、戊○○則緊急將丙○○送醫各節，經告訴人丙○○於98年3 月19日警詢、98年7 月10日檢察官訊問與99年
      7 月6 日本院審理時具結證述明確，並當庭繪製現場圖與
      乙○○所持用刀械之刀刃圖（雲林地檢98年偵字第3298號
      卷，下稱偵卷(一)第10頁至第11頁、第32頁至第36頁，本院
      卷第57頁至第64頁背面、第71頁背面至第72頁、第77頁、
      第78頁）。
    2.在場目擊之另名同事丁○○於98年7 月10日檢察官訊問及
      99 年7月6 日本院審理時具結證述：當日見到被告甲○○
      與丙○○發生口角，隨即轉身至樓梯口叫樓上之同事戊○○下樓幫忙，回到一樓客廳時，看見丙○○右手肘已遭砍
      傷流血，與被告甲○○於辦公桌前拉扯，同事戊○○有上
      前勸阻，其因見到現場混亂，故由後方拉扯欲將丙○○帶
      離現場時，丙○○失去平衡身體向後倒坐，其隨即將丙○○拖往後方儲藏室躲藏，當時有看到丙○○的臉受傷，而
      待乙○○與甲○○離開現場後，其與戊○○2 人緊急將丙○○送醫等語（偵卷(一)第33頁至第36頁，本院卷第64頁背
      面至第69頁）。
    3.當時下樓查看另名同事戊○○於98年7 月10日檢察官訊問
      及99年7 月6 日本院審理時具結證述：其係因丁○○叫喊
      而下樓，看到一樓客廳當時有被告甲○○及其朋友（即乙○○）、丙○○、丁○○等人，當時丙○○已經受傷，與
      被告甲○○拉扯，甲○○之朋友持刀，其有上前勸阻，被
      告甲○○說「給他死」等語，甲○○之朋友就再度持刀砍
      向丙○○，當時丙○○滑倒在地，遭砍傷左臉頰，丁○○
      隨即將丙○○拉進入後方之儲藏室躲藏，乙○○與甲○○
      就離開現場，其與丁○○立即將丙○○送醫等語（偵卷(一)
      第35頁至第36頁，本院卷第69頁至第71頁背面）。
    4.是告訴人丙○○上開證述，與上開在場目擊之證人丁○○
      、戊○○所證述案發過程大致相符，且有現場蒐證照片共
      8 張（偵卷(一)第15頁至第18頁）可為佐證；再者，告訴人
      丙○○因共同被告乙○○上開持刀揮砍行為，受有左臉深
      部撕裂傷12×3 ×2 公分，右手深部撕裂傷2 處各6 公分
      合併肌腱斷裂、右大腿撕裂傷4 公分等傷害，並於當日送
      往財團法人彰化基督教醫院二林分院急診，後來轉院至童
      綜合醫院治療等情，有告訴人丙○○之童綜合醫療社團法
      人童綜合醫院98年4 月2 日第225380號一般診斷書（偵卷
      (一)第14頁）、童綜合醫療社團法人童綜合醫院98年7 月15
      日童醫字第0925號函、丙○○之童綜合醫院病歷1 份及轉
      診救護紀錄、轉診單等（偵卷(一)第44頁、第45頁至第54頁
      背面、第55頁至第57頁）、財團法人彰化基督教醫院二林
      分院98年7 月15日98彰基二字第098070019 號函及丙○○
      之病歷資料（偵卷(一)第58頁、第59頁至第62頁背面）可參
      ，亦與告訴人上開所述相合，是足認告訴人丙○○上開證
      述與事實相符，而得採信。
    5.再查，被告坦承有於98年3 月16、17日某時，因工作關係
      與丙○○發生爭執，並於98年3 月18日沒有工作休息時，
      去找乙○○喝酒聊天吐苦水，抱怨工人丙○○不好帶等情
      ，當天晚間18時30分許，騎機車搭載乙○○一同前往堡隆
      公司之員工宿舍，進入該處一樓客廳有向丙○○理論，說
      「你是不是很囂張」等語；其在場有喊「給他死」等語之
      事實。又被告於99年5 月27日及99年6 月14日經法官訊問
      時供稱：乙○○是其朋友，並非堡隆公司之員工，乙○○
      會前往堡隆公司，係由其騎乘機車搭載一同前往；乙○○
      持刀砍傷告訴人丙○○，僅是因為想要嚇唬告訴人等語（
      本院卷第10頁背面、第29頁至第30頁）。然而乙○○與告
      訴人丙○○素不相識、亦無嫌隙，告訴人丙○○亦為相同
      陳述，若非因為被告於同日喝酒抱怨告訴人丙○○之緣故
      ，乙○○無從知悉告訴人丙○○之存在，更無持刀攻擊砍
      傷或嚇唬丙○○之理由與必要性。從而，若非被告與乙○○已事先謀議，乙○○不會攜帶刀械與被告一同到達現場
      ，也不會當場見到被告與告訴人丙○○起爭執，並於被告
      拐倒告訴人、大喊「給他死」時，乙○○就知道應持刀揮
      砍告訴人丙○○；若非2 人事先已有謀議，單純屬於被告
      個人之糾紛，與乙○○並無關係，乙○○無需攜帶刀械至
      現場相助，被告也不會對著不相干之乙○○大喊「給他死
      」，示意其出手攻擊，是被告與乙○○2 人就上開犯行，
      顯然有犯意聯絡與行為分擔，均為傷害告訴人丙○○之共
      同正犯無疑。
  (二)被告所辯不足採信，其與乙○○為共同正犯：
    1.被告辯稱：當天是到公司借錢與借廁所，雖有向告訴人丙○○理論，但之後就直接去上廁所，是乙○○持刀砍傷丙○○，其上完廁所出來，丙○○已經受傷云云。但由上開
      證人丙○○、丁○○證述可知，被告進入上開公司宿舍，
      即與告訴人丙○○發生口角，又告訴人丙○○於99年7 月
      6 日本院審理時證稱：當時被告並無說要借化妝室或進入
      化妝室等情（本院卷第58頁）；其次，當時現場氣氛讓在
      場之丁○○立即轉身至樓梯口叫樓上之戊○○下樓幫忙，
      顯已呈現緊張狀態，且在丁○○叫戊○○下樓幫忙之短暫
      時間內，就發生告訴人丙○○右手肘已遭砍傷流血，繼續
      與被告拉扯之情況，是被告上開所辯離開現場上廁所之說
      ，並不足採。
    2.被告又辯稱：是乙○○自己先砍傷告訴人丙○○，因當時
      看到乙○○也受傷流血，情緒一時激動才說「給他死、給
      他死」等語，當天並不知道乙○○有攜帶刀械云云。然告
      訴人丙○○與戊○○上開證述，確實是因被告說「給他死
      、給他死」等語，乙○○才出手揮砍告訴人丙○○，否則
      乙○○與告訴人並無仇隙，乙○○不致無端持刀出手攻擊
      告訴人。另根據實際遭受攻擊之告訴人丙○○上開證述，
      乙○○拿出上開刀械長約50公分，係以黑布包裹，此長形
      物體因長度緣故應無法輕易藏放，又被告係與乙○○一同
      喝酒，並共同騎乘機車至上開公司宿舍，是上開刀械之存
      在，已非被告可以諉稱不知藉以推卸責任。從而，被告上
      開所辯，均無足採。
  (三)被告與乙○○應非出於殺人之故意：
    1.按殺人未遂罪與傷害罪之區別，應以有無殺意，即其下手
      加害時有無死亡之預見，並有意使之發生為斷，其受傷之
      多寡，是否致命部位，可以藉為認定有無殺意之心證，且
      為重要之參考資料，惟非判斷二罪間之絕對標準，仍須斟
      酌當時客觀環境及其他具體情形加以判斷。又刑法上殺人
      罪與傷害罪之區別，本視加害人有無殺意為斷，被害人所
      受之傷害程度，固不能據為認定有無殺意之唯一標準，而
      加害人之下手情形如何，於審究犯意方面，仍不失為重要
      參考資料（最高法院19年上字第718 號、20年非字第104
      號、30年上字第2671號、47年臺上字第1364號分別著有判
      例可資參照）。
    2.雖檢察官主張，頭部係生命中樞，構造脆弱、不堪重擊，
      倘受刀器砍擊，極易因大量出血導致死亡，此為眾所週知
      之常識，而乙○○所持兇器刀鋒銳利，長約50公分，狀似
      開山刀，若以上開兇器刺向人體頭部之重要部位，有致人
      於死之危險，亦為被告甲○○與乙○○所明知，然被告二
      次出言「給他死」，乙○○立即出刀砍向丙○○頭部，其
      2 人應有殺人犯意聯絡無訛，且於丙○○受傷之後，被告
      仍堅持其殺人之故意命令其友人乙○○再次出刀揮砍丙○○之頭部，顯見被告有致證人丙○○於死之犯意甚堅；且
      被告係因告訴人丙○○防衛、丁○○等人維護而不遂，並
      因事跡敗露避免逮捕而逃離現場，不能因被告與乙○○並
      未繼續砍殺至儲藏室，認定其2 人無殺人犯意等語。
    3.而本件被告與告訴人丙○○雖因工作發生爭執，然並無非
      致人於死不可之深仇大恨，是衡情被告尚不致因該爭執細
      故，即對告訴人萌殺機，又被告既然與告訴人滋生嫌隙，
      並決定與乙○○共同持刀教訓告訴人，可見其不滿及憤怒
      之程度，被告於案發當時亦與丙○○發生口角，告以「你
      不是很囂張？」顯然其2 人間已無好言可期，是被告當時
      所說「給他死、給他死」等語，應為被告在乙○○持刀砍
      擊時教唆行動、特定目標、助勢之語；又衡情在一般傷害
      他人時，極有可能如此說之，卻鮮少說「給他受傷」、「
      打傷他」等用語，是被告現場所言「給他死」，尚不足證
      明被告確實有殺人之犯意。
    4.再由本案上開診斷證明所載被害人所受之傷勢觀之，係左
      臉深部撕裂傷12×3 ×2 公分，右手深部撕裂傷2 處各6
      公分合併肌腱斷裂、右大腿撕裂傷4 公分等傷害，均非在
      致命之要害部位（如心臟、脖子、主要動脈等）。又告訴
      人於本院審理時證稱：乙○○在其跌倒之時，持刀朝向頭
      部揮砍，第1 次是因被告甲○○拐倒在地，當時其以手格
      擋，故右手肘受傷，第2 次是丁○○拉其到後方儲藏室時
      ，其不慎跌到，而遭到砍到左臉頰與右大腿，每次各砍1
      刀；且躲藏之儲藏室時，被告與乙○○並無追來，且儲藏
      室的門並不牢靠，容易衝進去等語（本院卷第60頁至第62
      頁背面、第64頁）。而乙○○每次攻擊告訴人丙○○時，
      並非多次揮砍，且當時告訴人均是跌倒在地狀況，若乙○○與被告意在致使告訴人死亡，受傷之狀況應不會僅只於
      此，且若被告與乙○○確有欲致人於死之殺意，則應繼續
      砍殺以致其於死地，在上開儲藏室阻擋門扇並不牢靠，容
      易衝進去情形下，被告2 人沒有繼續追擊之舉反而罷手離
      開，此情亦據證人戊○○上開證述明確，且其亦證述，當
      場並無有人喊殺人等情（偵卷(一)第33頁，本院卷第71頁正
      反面），則被告與乙○○是否僅因怕事跡敗露而逃離現場
      ，亦有疑問。
    5.此外，乙○○與告訴人丙○○無深仇大恨，無須為他人出
      氣反而擔負殺人罪行，是當其以揮砍方式行兇之際，其主
      觀上之意思，究竟是有殺人之意思，而因現場狀況致殺人
      未遂？抑或單純僅基於傷害之意思，而為傷害之行為？仍
      屬有疑。為此，本於罪疑惟輕原則，則應對被告為有利之
      認定，故尚難以檢察官所主張，而認定被告與乙○○攻擊
      告訴人頭部，係出於殺人之犯意。惟因起訴之基本社會事
      實同一，故予以變更起訴法條。
  (四)綜上，被告所辯不足採信，本件事證明確，應依法論科。
三、論罪科刑：
  (一)核被告所為，係犯刑法第277 條第1 項之傷害罪。檢察官起
    訴意旨認被告涉犯同法第271 條第2 項、第1 項之殺人未遂
    罪嫌，尚有誤會。惟起訴之基本社會事實同一，本院復在審
    判中告知被告上開罪名請其答辯，自得依刑事訴訟法第300
    條之規定，變更起訴法條。
  (二)被告與乙○○就上開犯行，有犯意聯絡與行為分擔，均為共
    同正犯。
  (三)而共同被告乙○○持刀朝告訴人砍殺數下之行為，係於密切
    接近之時地實施，侵害同一法益，各行為之獨立性極為薄弱
    ，且係出於單一傷害之犯意所為，依一般社會通念，應視為
    數個舉動之接續施行，合為包括之一行為予以評價，成立接
    續犯，僅以一罪論，而被告與乙○○共同犯之，應為相同評
    價。
  (四)被告有前述犯罪事實欄所記載之前科紀錄，此有臺灣高等法
    院被告前案紀錄表1 份附卷足憑，故被告於受有期徒刑執行
    完畢後，5 年內故意再犯本件有期徒刑以上之罪，依刑法第
    47條第1 項規定，為累犯，應依法加重其刑。
  (五)爰審酌被告有事實欄所載之前科紀錄，有臺灣高等院被告前
    案紀錄表1 份在卷可參，素行難謂良好；其次，被告與告訴
    人丙○○並無深仇大恨，僅因工作上原因發生糾紛，不思理
    性溝通以解決問題，竟與其朋友乙○○共謀持刀教訓告訴人
    ，被告拐倒告訴人，並示意乙○○持刀砍擊告訴人，致告訴
    人受有左臉深部撕裂傷，右手深部撕裂傷2 處、合併肌腱斷
    裂、右大腿撕裂傷等傷害，被告與乙○○之行為實具有高度
    危險性，犯罪情節及惡性非輕；又被告犯後否認罪行，飾詞
    狡賴，態度不佳，且迄今未賠償告訴人所受損害，獲得告訴
    人諒解等犯罪之動機、手段、所生危害及犯後態度等一切情
    狀，量處如主文所示之刑。檢察官具體求處有期徒刑9 年，
    本院審酌上開各情及所適用法條，認為尚屬過重，附此敘明
    。
  (六)被告與共同被告乙○○犯上開共同傷害罪所持用之刀械，並
    未扣案，且乙○○亦未到案，無法確認上開刀械是否為共同
    被告乙○○所有，爰不為沒收之宣告。
四、據上論斷，應依刑事訴訟法第299 條第1 項前段、第300 條
    ，刑法第28條、第277 條第1 項、第47條第1 項，刑法施行
    法第1 條之1 ，判決如主文。
本案經檢察官陳詠薇到庭執行職務
中    華    民    國    99    年    7     月    20    日
            刑事第三庭    審判長法  官  林輝煌
                                法  官  張文俊
                                法  官  蕭雅毓
以上正本證明與原本無異。
如不服本判決應於收受判決後10日內向本院提出上訴書狀，並應
敘述具體理由；其未敘述上訴理由者，應於上訴期間屆滿後20日
內向本院補提理由書（均須按他造當事人之人數附繕本）。「切
勿逕送上級法院」。
                                書記官  鍾宜津
中    華    民    國    99    年    7     月    20    日
附錄論罪科刑條文全文：
中華民國刑法第277條（普通傷害罪）
傷害人之身體或健康者，處 3 年以下有期徒刑、拘役或 1 千元
以下罰金。
犯前項之罪因而致人於死者，處無期徒刑或 7 年以上有期徒刑
；致重傷者，處 3 年以上 10 年以下有期徒刑。

司法院資訊處製作；財團法人民間司法改革基金會備份。
